【裁判字號】    95,訴,190
【裁判日期】    950721
【裁判案由】    返還不當得利
【裁判全文】
臺灣苗栗地方法院民事判決           95年度訴字第190號
原      告  甲○○
訴訟代理人  丁○○律師
被      告  丙○○
訴訟代理人  乙○○
上列當事人間請求返還不當得利事件，本院於民國95年7月7日言
詞辯論終結，判決如下：
    主  文
原告之訴及假執行之聲請均駁回。
訴訟費用由原告負擔。
    事實及理由
一、原告起訴主張：
  (一)原告於民國94年7 月間，欲買受被告所有苗栗縣頭份鎮○○
    段○○段1111建號，即門牌號碼苗栗縣頭份鎮○○路273 巷
    21號房屋（下稱系爭房屋），暨該房屋所坐落基地（即苗栗
    縣頭份鎮○○段○○段1562地號土地，下稱系爭土地）之應
    有部分，遂委由訴外人己○○與被告接洽，未料己○○與被
    告就買賣條件達成合意後，為求簡便，即以自己名義與被告
    簽訂不動產買賣契約書。嗣經兩造同意，由原告承擔上開買
    賣契約，取代己○○為上開契約之買受人，並由原告支付買
    賣價金，及取得上開不動產所有權。
  (二)而依上開不動產買賣契約書第1 條之記載，系爭土地出賣之
    權利範圍為120/4664，且依當時土地登記謄本之記載，被告
    確實擁有系爭土地120/4664之應有部分，是原告依買賣契約
    應取得之土地權利範圍應為120/4664，然事實上被告僅移轉
    100/4664之應有部分予原告，尚不足20/4664 。經原告要求
    被告履行移轉上開不足之應有部分後，被告始以存證信函告
    知系爭土地應有部分120/4664，其中應有部分20/4664 ，係
    屬被告所有另一建物即同段1117建號所坐落基地之應有部分
    ，依公寓大廈管理條例之規定不得單獨移轉予原告所有，經
    原告向地政事務所查詢結果，該部分確實無法移轉予原告所
    有。從而本件買賣契約，被告既未能將系爭土地權利範圍20
    /4664 移轉予原告，顯屬自始給付不能，依民法第246 條第
    1 項規定，該部分之買賣應屬無效。則被告就上開無效部分
    所受領之價金，自屬不當得利，爰依民法第179 條規定，請
    求被告返還之。
  (三)系爭房地買賣總價為新臺幣（下同）3,350,000 元，惟因系
    爭房屋屋齡已近20年，屋況不佳，幾無剩餘價值，故該房屋
    部分應僅占買賣總價之1/10，是土地部分之價金即為3,015,
    000 元。而前開買賣契約給付不能部分，占契約應移轉土地
    所有權之1/6 ，故被告所受之不當得利即相當於土地價金之
    1/6 ，計502,500 元。爰請求被告返還上開金額，並加計法
    定遲延利息。
  (四)並聲明：(1)被告應給付原告502,500 元，及自起訴狀繕本送
    達翌日起至清償日止按週年利率5%計算之利息。(2)願供擔保
    請准宣告假執行。
二、被告則以：兩造係就系爭房屋及其坐落基地之應有部分100/
    4664為買賣，並未買賣1117建號所坐落基地之應有部分20/4
    664 ；況上開房屋及基地應有部分業已移轉登記予原告，原
    告並已進屋整修，是原告之請求並無理由等語，資為抗辯。
    並聲明：原告之訴駁回。
三、查原告於94年7 月5 日以己○○為代理人與被告訂立不動產
    買賣契約書，向被告買受系爭房屋及其坐落基地之應有部分
    ，總價3,350,000 元；而依上開不動產買賣契約書第1 條記
    載，系爭土地買賣之權利範圍為120/4664，且依買賣當時被
    告所提出之土地登記謄本記載，被告所有系爭土地之應有部
    分亦為120/4664。惟嗣於辦理所有權移轉登記時，發現被告
    所有系爭土地之應有部分120/4664，其中應有部分 20/4664
    ，係屬被告所有另一建物即同段1117建號所坐落基地之應有
    部分，依公寓大廈管理條例之規定不得單獨移轉予原告所有
    ，故事後被告乃移轉應有部分100/4664予原告，並於94年 8
    月15日完成系爭房屋及土地應有部分100/4664之移轉登記，
    原告並已交付價金3,350,000 元完畢等事實，為兩造所不爭
    ，並有原告提出之土地、建物登記謄本、不動產買賣契約書
    及存證信函等件為證（見卷第6 至19頁、第42、43頁），堪
    信為真正。
四、惟原告主張被告就無法移轉之應有部分20/4664 ，顯係自始
    給付不能，依法應屬無效，原告自得依不當得利之法律關係
    ，請求被告返還此部份之利益云云，則為被告所否認，並以
    前揭情詞置辯。經查：
  (一)被告於系爭土地之應有部分有120/4664，而其於該土地上則
    有1111建號之系爭房屋及1117建號之攤位，其中1111建號配
    賦之土地應有部分為100/4664，1117建號配賦之土地應有部
    分為20/4664 ，惟兩造於訂立買賣契約之時，均不知系爭土
    地上尚有1117建號之攤位，致均誤認上開應有部分120/4664
    ，全部屬1111建號之應有部分之情，為兩造所不爭。參諸兩
    造訂立之不動產買賣契約書第1 條所載之買賣不動產土地標
    示為系爭土地權利範圍120/4664（見卷第10頁），且被告於
    買賣時提供予原告及代書之土地登記謄本，亦載其在系爭土
    地之應有部分為120/4664，堪認兩造雖有誤認之情事，惟對
    於買賣之標的為系爭房屋及系爭土地應有部分120/4664一節
    ，則屬意思表示一致，契約成立。
  (二)惟查嗣經代書送件辦理移轉登記發現錯誤後，徵諸證人即仲
    介兩造買賣系爭房地之羅金生於本院證稱：伊事後有至己○
    ○家解釋，當時原告本人也在場，伊有明確告訴己○○，總
    價3,350,000 元就是買系爭房屋及其坐落之基地即應有部分
    100/4664，己○○也同意，協調過程中，己○○並未要求被
    告退款（見卷第27頁）；及證人即辦理本件移轉登記之代書
    戊○○證稱：經過1 、2 次協調，有徵得己○○之諒解，後
    來己○○同意以3,350,000 元購買系爭房屋及其坐落之基地
    即應有部分100/4664等語（見卷第26頁），暨證人己○○證
    稱：原告對於協調之過程均有參與，當下並未表示意見等語
    （見卷第47頁）。另審酌原告於協調過程中，未曾要求被告
    就上開應有部分20/4664 為退款，更已按上開協調之結果，
    辦理移轉登記完畢，且已交付全部價金3,350,000 元予被告
    等各情。足徵原告事後已接受上開協調之結果，亦即同意變
    更買賣之標的為系爭房屋及系爭土地應有部分100/4664。是
    以上開應有部分20/4664 ，既已非買賣之標的，被告自無移
    轉之義務。原告主張被告就上開部分屬自始給付不能，依法
    無效，應負不當得利之返還義務云云，洵非可採。
五、綜上所述，兩造原固就系爭房屋及系爭土地應有部分120/46
    64達成買賣之合意，惟於辦理登記發現錯誤後，被告既已徵
    得原告之同意，變更買賣之標的為系爭房屋及系爭土地應有
    部分100/4664。從而前述應有部分20/4664 ，已非買賣之標
    的，堪以認定，被告自無移轉之義務。是原告主張被告無法
    移轉上開應有部分，為買賣標的自始給付不能，依法無效，
    應依不當得利之規定，返還其利益云云，核非有據，不能准
    許，應予駁回。原告之訴既經駁回，其假執行之聲請，已失
    所依附，應併予駁回之。
六、據上論結，本件原告之訴為無理由，依民事訴訟法第78 條
    ，判決如主文。
中    華    民    國    95    年    7     月    21    日
                    民事庭法  官  黃佩韻
以上正本係照原本作成。
如不服本判決，應於判決送達後20日內向本院提出上訴狀（須附
繕本）。
                          書記官  蔡健忠
中    華    民    國    95    年    7     月    21    日


司法院資訊處製作；財團法人民間司法改革基金會備份。
